臺灣高等法院臺南分院刑事判決
110年度交上易字第221號
上  訴  人  
即  被  告  邱議賢

選任辯護人  李孟哲律師
上列上訴人因過失致死案件，不服臺灣臺南地方法院108年度交
易字第223號中華民國110年1月11日第一審判決（起訴案號：臺
灣臺南地方檢察署107年度偵字第19070號，及移送併辦案號：臺
灣臺南地方檢察署108年度偵字第21024號），提起上訴，本院判
決如下：
    主  文
原判決撤銷。
邱議賢犯過失致人於死罪，處有期徒刑陸月，如易科罰金，以新
臺幣壹仟元折算壹日。緩刑貳年。
    事  實
一、邱議賢於民國107年5月17日7時45分許，騎乘車牌號碼000-0
    00號普通重型機車(下稱A車)，沿臺南市善化區安順一路慢
    車道由西往東方向行駛，行經安順一路「○○○室外停車場」
    出入口之三岔路口時，本應注意上開路段設有減速標線，通
    過時應減速慢行，且行經上開設有快慢車道分隔線之道路，
    時速不得超過40公里，另應注意車前狀況，隨時採取必要之
    安全措施，而當時天候晴、日間自然光線、柏油路面乾燥、
    無缺陷、視距良好，並無不能注意之情形，竟疏未注意車前
    狀況、減速慢行，而貿然以時速約60公里之速度超速行駛；
    適陳盈璋騎乘車牌號碼000-0000號普通重型機車(下稱B車)
    沿安順一路由東往西方向行駛至上開停車場出入口前之行車
    分向線處停等，見行駛在對向快車道之自小客車於黃色網格
    標線區域暫停後，亦疏未注意應禮讓慢車道之直行車即A車
    先行，即貿然左轉欲駛入上開停車場，二車因此閃避不及發
    生碰撞，致陳盈璋人、車倒地，受有慢性呼吸衰竭、呼吸器
    依賴狀態、頸椎第三、四節骨折併脊椎損傷、頭部外傷併顱
    內出血等重傷害，經送醫救治後仍於108年12月1日14時20分
    許，因頭部外傷顱內出血、頸椎骨折及其併發症不治死亡。
二、案經陳盈璋訴由内政部警政署保安警察第二總隊第一大隊第
    二中隊報告臺灣臺南地方檢察署檢察官偵查起訴，及檢察官
    指定陳盈璋之胞姊陳秀琪代行告訴，暨由內政部警政署保安
    警察第二總隊第一大隊第二中隊報請臺灣臺南地方檢察署檢
    察官相驗後移送併辦審理。
    理  由
壹、程序部分（證據能力）：
    按被告以外之人於審判外之陳述，雖不符刑事訴訟法第159
    條之1至第159條之4之規定，而經當事人於審判程序同意作
    為證據，法院審酌該言詞陳述或書面陳述作成時之情況，認
    為適當者，亦得為證據；當事人、代理人或辯護人於法院調
    查證據時，知有刑事訴訟法第159條第1項不得為證據之情形
    ，而未於言詞辯論終結前聲明異議者，視為有前項之同意，
    刑事訴訟法第159條之5第1項、第2項分別定有明文。經查，
    本判決下列所引用被告以外之人於審判外之陳述（包括書證
    ），檢察官、被告邱議賢及其辯護人於本院審理中均表示不
    爭執其證據能力，同意作為證據等語（見本院卷第81-83、1
    70頁），亦未於言詞辯論終結前爭執其證據能力並聲明異議
    ，本院審酌上開證據資料製作時之情況，尚無違法不當及證
    明力明顯過低之瑕疵，亦認為以之作為證據應屬適當，揆諸
    前開規定，認前揭證據資料有證據能力。至本判決所引用之
    非供述證據，檢察官、被告及其辯護人於本案言詞辯論終結
    前，均未爭執其證據能力，且查無非法或不當取證之情事，
    復為證明本件犯罪事實所必要之重要關係事項，認均有證據
    能力，合先敘明。
貳、實體部分：
一、認定犯罪事實所憑之證據及理由：
㈠、上揭犯罪事實，業據被告於本院審理時坦承不諱（見本院卷
    第79、85-87、162、171-172頁），並據證人即告訴人陳盈
    璋、代行告訴人即陳盈璋之胞姊陳秀棋指訴在卷（見偵卷第
    35-36頁；相驗卷第17-19、101-103頁）。此外，並有內政
    部警政署保安警察第二總隊第一大隊第二中隊道路交通事故
    現場圖、道路交通事故調查報告表㈠、㈡、道路交通事故現場
    暨車損照片(見警卷第10-24頁)、內政部警政署保安警察第
    二總隊第一大隊第二中隊109年2月19日保二㈠㈡刑字第109210
    470號函檢附之監視器畫面翻拍照片及光碟(見原審卷一第23
    9-243頁)、原審109年12月14日勘驗監視器錄影畫面之勘驗
    筆錄及財團法人成大研究發展基金會109年11月5日成大研基
    建字第1090002477號函檢附鑑定報告書內之監視器畫面擷取
    照片（見原審卷二第73-117、217頁）在卷可稽。又被害人
    陳盈璋因本件交通事故，受有慢性呼吸衰竭、呼吸器依賴狀
    態、頸椎第三、四節骨折併脊椎損傷、頭部外傷併顱內出血
    等重傷害，經送醫救治後仍於108年12月1日14時20分許，因
    頭部外傷顱內出血、頸椎骨折及其併發症不治死亡等情，有
    臺南市立安南醫院、奇美醫療財團法人奇美醫院出具之診斷
    證明書（見警卷第29頁；偵卷第39頁；相驗卷第27、29頁）
    、奇美醫療財團法人奇美醫院108年9月27日（108）奇醫字
    第3943號函檢送之陳盈璋病情摘要、臺南市立安南醫院-委
    託中國醫藥大學興建經營108年10月16日安院醫事字第10800
    05302號函檢附之醫師回覆說明(見原審卷一第159-161、163
    -165頁)、臺灣臺南地方檢察署相驗筆錄、相驗屍體證明書
    、檢驗報告書及內政部警政署保安警察第二總隊第一大隊第
    二中隊108年12月3日保二㈠㈡刑字第1082104340號函檢陳之相
    驗照片（見相驗卷第99、111-119、123-133頁）存卷足參。
    足認被告任意性自白核與事實相符，足堪採憑。
㈡、按減速標線，用以警告車輛駕駛人前方路況特殊，車輛應減
    速慢行，視需要設於收費站漸變段起點附近或易超速、易肇
    事路段起點附近，道路交通標誌標線號誌設置規則第159條
    第1項前段定有明文。又按行車速度，依速限標誌或標線之
    規定，無速限標誌或標線者，行車時速不得超過50公里。但
    在設有快慢車道分隔線之慢車道，時速不得超過40公里；汽
    車行駛時，駕駛人應注意車前狀況，並隨時採取必要之安全
    措施；汽車行駛至交岔路口，轉彎車應讓直行車先行，道路
    交通安全規則第93條第1項第1款、第94條第3項前段、第102
    條第1項第7款分別定有明文。查被告係合法領有駕駛執照之
    人，此有上開道路交通事故調查表㈡（見警卷第11頁)在卷可
    稽，是其於騎乘A車上路時，自應遵守上述規定。又本案肇
    事路段除設有快慢車道分隔線外，更因路況特殊而設有「減
    速標線」（安順一路西往東方向車道），有道路交通事故現
    場照片及安順一路西往東街景圖（見警卷第13頁；原審卷二
    第33頁）附卷可按，是被告騎乘A車行經上開肇事路段時，
    不僅應遵守時速不得超過40公里之速限，更應減速至隨時可
    以停車應變之程度，且應注意車前狀況。又本件交通事故發
    生時，天候晴、日間有自然光線、柏油路面乾燥、無缺陷、
    無障礙物、視距良好，有前揭道路交通事故調查表㈠及現場
    照片（見警卷第10、13-18頁）附卷可查，足見斯時客觀上
    並無不能注意之情事，且被告於原審審理中亦自承：安順一
    路為伊每天上、下班必經之道路，知道案發地點有一停車場
    有汽車或機車出入口，平常就有留意到該條道路何處可能有
    車子進出之狀況等語（見原審卷二第218-219頁），詎被告
    竟疏未注意車前狀況、減速慢行，且貿然以時速約60公里之
    速度超速行駛，因此閃避不及，撞擊被害人陳盈璋所騎乘之
    B車肇事，並造成被害人陳盈璋死亡，足證被告確有前述之
    過失駕駛行為甚明。又被害人陳盈璋亦係合法領有駕駛執照
    之人，有上開道路交通事故調查表㈡在卷可稽，其案發當時
    騎乘B車上路，於行經上揭三交岔路口左轉時，對上開轉彎
    車應讓直行車先行之規定，自不能諉稱不知，且本件案發當
    時，客觀上並無不能注意之情事，已詳如前述，而被害人陳
    盈璋竟疏未注意轉彎車應讓直行車先行之規定，即貿然逕行
    左轉行駛，致本件車禍事故之發生，亦屬與有過失甚明。
㈢、又本件車禍事故經送臺南市車輛行車事故鑑定委員會鑑定，
    鑑定意見認：陳盈璋駕駛普通重型機車，轉彎車未讓直行車
    先行，為肇事主因；被告駕駛普通重型機車，超速行駛，未
    注意車前狀況，為肇事次因等情，有臺南市車輛行車事故鑑
    定委員會107年12月21日南市交鑑字第1071432502號函檢附
    之南鑑0000000案鑑定意見書（見偵卷第21-22頁）附卷可憑
    ；嗣本案再送請臺南市車輛行車事故鑑定覆議委員會覆議鑑
    定，其鑑定意見仍同上開臺南市車輛行車事故鑑定委員會之
    鑑定意見，惟意見文字修正為：陳盈璋駕駛普通重型機車，
    迴車（左轉）未讓直行車先行，為肇事主因，被告駕駛普通
    重型機車，超速行駛，未注意車前狀況，為肇事次因等情，
    有臺南市政府108年8月21日府交運字第1080237696號函（見
    偵卷第43-44頁）在卷可參。復經原審依被告及其辯護人之
    聲請送請財團法人成大研究發展基金會鑑定車禍發生雙方之
    肇事責任結果，其鑑定結果認：被告騎乘A車，超速行駛，
    穿越兩處減速標線時，未減速行駛，行駛接近黃網格線時未
    提高警覺，見左側快車道汽車暫停，也未提高警覺之肇事原
    因；陳盈璋騎乘B車，見對向快車道汽車於黃網格線前暫停
    ，起步後以低於20公里車速沿黃網格線左轉，進入慢車道前
    疏未檢視安順一路西往東慢車道來車之肇事原因等情，有該
    會109年11月5日成大研基建字第1090002477號函及檢附之鑑
    定報告書（見原審卷二第7-173頁）附卷足憑，益證被告及
    被害人陳盈璋確有前揭過失駕駛行為無訛。
㈣、惟臺南市車輛行車事故鑑定委員會上開鑑定及覆議意見均漏
    未敘及被告有前述行經減速標線，未減速慢行之過失，容有
    未洽，應予補充。至財團法人成大研究發展基金會之前開鑑
    定意見，雖認被告為本件車禍事故之肇事主因，被害人陳盈
    璋則為肇事次因等語。然本件車禍事故被害人陳盈璋有前揭
    轉彎車未讓直行車先行之過失，已如前述，相較被告係直行
    車具有優先通行之路權，應認被害人陳盈璋違反注意義務程
    度較為嚴重，而為本件車禍肇事主因，被告騎乘A車疏未注
    意車前狀況、減速慢行，並超速行駛則為肇事次因，前揭鑑
    定意見忽略被告實際具有優先通行之路權，認被告係肇事之
    主因乙節為本院所不採。綜上所述，被告對本件車禍事故具
    有過失，而被害人陳盈璋雖亦有過失，惟本件車禍事故既係
    被告前揭過失行為所合併肇致，被告仍不得因此解免其過失
    責任，僅可供量刑之斟酌而已。本件被告既有過失，且其過
    失行為與被害人陳盈璋之死亡結果亦具有相當因果關係。是
    本案事證明確，被告前揭過失致人於死犯行，堪予認定，自
    應依法論罪科刑。
二、論罪：
㈠、按犯罪之行為，有一經著手，即已完成者，如學理上所稱之
    即成犯；亦有著手之後，尚待發生結果，為不同之評價者，
    例如加重結果犯、結果犯；而犯罪之實行，學理上有接續犯
    、繼續犯、集合犯、吸收犯、結合犯、連續犯、牽連犯、想
    像競合犯等分類，前5種為實質上一罪，後3者屬裁判上一罪
    ，因實質上一罪僅給予一行為一罪之刑罰評價，故其行為之
    時間認定，當自著手之初，持續至行為終了，並延伸至結果
    發生為止，倘上揭犯罪時間適逢法律修正，跨越新、舊法，
    而其中部分作為，或結果發生，已在新法施行之後，應即適
    用新規定，不生依刑法第2條比較新、舊法而為有利適用之
    問題（最高法院103年度台上字第1904號、102年度台上字第
    3910號判決意旨參照）。又刑法上之過失犯，以行為人應注
    意、能注意而不注意以致發生危害結果為成立要件，屬結果
    犯之一種，故在過失犯須有危害結果發生時始能成立犯罪，
    進而憑以決定應否為新舊法之比較。查被告固於107年5月17
    日騎乘A車肇事致被害人陳盈璋受有重傷害，惟被害人陳盈
    璋直至108年12月1日14時20分許始因傷重不治死亡，是刑法
    第276條雖於108年5月29日經修正並自同年5月31日生效，但
    被害人陳盈璋既於該條文修正生效後始發生死亡結果，揆諸
    前揭說明，被告此部分所涉過失致死罪應逕依修正後即現行
    刑法第276條論處，尚不生新舊法比較之問題。
㈡、核被告所為，係犯刑法第276條之過失致人於死罪。起訴書雖
    未起訴被告於107年5月17日騎乘A車肇事致被害人陳盈璋受
    傷後，被害人陳盈璋經送醫救治後仍於108年12月1日14時20
    分許，因頭部外傷顱內出血、頸椎骨折及其併發症不治死亡
    之事實，惟被害人陳盈璋嗣後因傷重不治死亡之事實，與檢
    察官起訴被害人陳盈璋因被告於107年5月17日騎乘A車肇事
    ，致被害人陳盈璋受有頭部外傷併顱內出血等重傷害之事實
    ，係屬事實同一案件，本院自得一併審理，且經臺灣臺南地
    方檢察署檢察官以108年度偵字第21024號移送併辦審理。又
    被告肇事後雖有在車禍現場等待警方前往處理，並當場承認
    為肇事者，有保安警察第二總隊第一大隊第二中隊南科分隊
    道路交通事故肇事人自首情形紀錄表（見警卷第27頁）附卷
    可稽，惟被告於嗣後之偵查及原審審理中均未到案，後經原
    審發布通緝始到庭接受審判，有臺灣臺南地方檢察署點名單
    及原審通緝書（見偵卷第33頁；原審卷一第59-60頁）附卷
    可憑，足徵被告並無主動接受裁判之意，核與刑法第62條前
    段所規定自首要件不合(最高法院86年度台上字第1951號判
    決意旨參照)，尚難據此減輕其刑。
參、撤銷改判之理由及量刑：
一、撤銷改判之理由：
　　原判決以被告罪證明確，因而予以論罪科刑，固非無見。惟
    查，㈠、本件被告所為應依修正後即現行刑法第276條論處，
    尚不生新舊法比較之問題，詳如前述，原判決經比較新舊法
    結果，認新法並未有利於被告，認應依刑法第2條第1項前段
    規定，適用修正前刑法第276條第1項之規定處斷，容有違誤
    。㈡、被告於原審判決後已於110年4月26日與被害人陳盈璋
    （被害人陳盈璋未婚，無子女，且其父已去世）之母𨶒秋菊
    成立調解，約定被告願於110年5月20日前給付𨶒秋菊新臺幣
    （下同）110萬元（不含特別補償基金給付之金額），給付
    方式係於110年5月20日前，1次給付並直接匯入𨶒秋菊指定
    之郵局帳戶內，𨶒秋菊復表明願原諒被告，並請求法院對被
    告從輕量刑及給予緩刑之宣告，嗣被告已依約如數匯入上開
    郵局帳戶內等情，有本院110年4月26日110年度附民移調字
    第26號調解筆錄、本院公務電話查詢紀錄表及被告110年5月
    11日之匯款申請書（見本院卷第75-76、117、145頁）存卷
    可稽。原審未及審酌被告於本院審理時，業已坦承犯行，且
    已與𨶒秋菊成立調解，並已依約如數給付賠償等情，因而量
    處被告有期徒刑10月，所為刑之量定，稍嫌過重，容有未洽
    。被告上訴意旨據此請求從輕量刑，為有理由。原判決既有
    上開違誤，自屬無可維持，應由本院將原判決予以撤銷改判
    ，期臻妥適。
二、量刑： 　　
㈠、爰審酌被告未曾受刑之宣告，堪認其素行尚佳，有臺灣高等
    法院被告前案紀錄表（見本院卷第177頁）存卷足參，其於
    本件車禍發生之過失程度、過失情節，為肇事之次因，被害
    人陳盈璋於本件車禍之發生亦與有過失，且為肇事主因，本
    件車禍造成被害人陳盈璋死亡而無法回復之重大結果，被告
    犯罪所生損害難謂輕微，且使被害人陳盈璋之親人承受天人
    永隔之痛，所為應予非難；惟考量被告雖於原審否認犯行，
    然終能於本院審理時坦承犯行之犯後態度，且已與被害人陳
    盈璋之母𨶒秋菊成立調解約定賠償𨶒秋菊110萬元(不含特別
    補償基金給付之金額)，並已依約如數賠償，𨶒秋菊復表明
    願原諒被告，並請求法院對被告從輕量刑及給予緩刑之宣告
    ，詳如前述，另兼衡被告自陳大學畢業之智識程度，離婚，
    有1個小孩由前妻扶養，在○○○外包廠商擔任工程師，每月薪
    資約4萬5,000元，需扶養母親之家庭生活狀況（見原審卷二
    第222頁）等一切情狀，量處如主文欄第2項所示之刑，並諭
    知易科罰金之折算標準，以示懲儆。
㈡、緩刑宣告：
　　查被告前未曾因故意犯罪受有期徒刑以上刑之宣告，有上開
    臺灣高等法院被告前案紀錄表在卷可稽，且被告係因未謹慎
    行車，致罹此罪名，並非故意犯罪，惡性尚非重大，事後業
    與被害人陳盈璋之母𨶒秋菊成立調解，並已依約如數給付賠
    償金，𨶒秋菊復表明願原諒被告，並請求法院對被告從輕量
    刑及給予緩刑之宣告，已如前述，堪認被告經此偵審教訓，
    信已足收警惕之效，而無再犯之虞，本院認上開宣告之刑，
    以暫不執行為適當，爰併依刑法第74條第1項第1款之規定，
    宣告緩刑2年，以勵自新。
據上論斷，應依刑事訴訟法第369條第1項前段、第364條、第299
條第1項前段，刑法第276條、第41條第1項前段、第74條第1項第
1款，刑法施行法第1條之1，判決如主文。
本案經檢察官錢鴻明提起公訴，檢察官莊士嶔移送併辦，檢察官
曾昭愷到庭執行職務。
中　　華　　民　　國　　110 　年　　7 　　月　　22　　日
                  刑事第四庭    審判長法  官　郭玫利
                                      法  官　曾子珍　
                                      法　官　陳金虎
以上正本證明與原本無異。
如不服本判決應於收受送達後20日內向本院提出上訴書狀，其未
敘述上訴理由者，並得於提起上訴後20日內向本院補提理由書（
均須按他造當事人之人數附繕本）「切勿逕送上級法院」。
 　　　　　                           書記官　蘇文儀
中　　華　　民　　國　　110 　年　　7 　　月　　22　　日
附錄本案論罪科刑法條全文：
中華民國刑法第276條：
因過失致人於死者，處5年以下有期徒刑、拘役或50萬元以下罰
金。